【裁判字號】    98,消債更,1192
【裁判日期】    990331
【裁判案由】    聲請更生程序
【裁判全文】
臺灣高雄地方法院民事裁定          98年度消債更字第1192號
聲  請  人  甲○○
上當事人因消費者債務清理事件聲請更生，本院裁定如下：
    主  文
聲請人甲○○自民國九十九年四月二日下午四時起開始更生程序
。
命司法事務官進行本件更生程序。
    理  由
一、聲請意旨略以：聲請人即債務人甲○○前向附表所示之各金
    融機構辦理消費貸款，迄民國98年9月1日止仍積欠無擔保債
    務合計新台幣（下同）117 萬2,921 元。前於95年4 月間，
    雖曾依金融主管機關協調成立之中華民國銀行公會會員辦理
    消費金融案件無擔保債務協商機制，與當時最大債權銀行即
    國泰世華銀行達成分期還款協議，同意自95年4 月起，分60
    期、零利率之方式，按月償還2 萬1,642 元，惟聲請人工作
    不穩定，95年協商款項2 萬1,642 元逼近當時每月收入2 萬
    5,000 元，自95年5 月迄至95年9 月止，除繳納協商款2萬
    1,642 元外，尚須給付母親6,000 元貼補房貸，加計一般日
    常生活必要消費，已入不敷出，自無法履行上開協商條件，
    故勉力維持5 期至96年10月即宣告毀諾，且亦無力清償附表
    所示債務。嗣本件聲請更生前，再向中國信託商業銀行申請
    前置協商，但遭前已協商成立為由而退件。聲請人既不能清
    償債務，又無法再為協商，爰聲請准予更生等語。
二、按「債務人不能清償債務或有不能清償之虞者，得依本條例
    所定更生或清算程序，清理其債務」、「債務人與金融機構
    協商成立者，不得聲請更生或清算，但因不可歸責於己之事
    由，致履行顯有重大困難者，不在此限」、「本條例施行前
    ，債務人依金融主管機關協調成立之中華民國銀行公會會員
    辦理消費金融案件無擔保債務協商機制與金融機構成立之協
    商，準用前項之規定」，消費者債務清理條例第3條、第15
    1條第5項、第6項分別定有明文。所謂「不可歸責於己之事
    由」，原則上係指客觀上聲請人有收支狀況之變動，諸如物
    價上漲、家屬患病等導致支出增加，或因意外、病痛無法工
    作、僱用之公司倒閉或裁員、減薪等以致收入減少等情；又
    縱使財產及收支狀況無甚變動，但因協商時居於劣勢，未能
    實質協議，僅為爭取利息減少及分期清償之些許優惠，勉予
    允諾，惟其財產及收入客觀上難以如期履行之情形，亦應認
    該當。債務人雖因不可歸責之原因致不能履行協商條件，仍
    應符合「不能清償或有不能清償之虞」法定要件，亦即應綜
    合債務人之財產、信用、收支與其所負全部債務等狀況，評
    估其是否仍有償債能力，或即使仍得勉力清償，但是否因年
    紀已長、身罹疾患、工作條件不佳或其他相類似之因素，可
    預期足以影響日後基本生活之維持，而有不能清償之虞等情
    ，為其判斷之準據。
三、經查：
（一）聲請人迄98年9 月1 日止仍積欠附表所示無擔保債務合計
      117 萬2,921 元。前於95年5 月間，曾與當時最大債權銀
      行即中國信託商業銀行達成分期還款協議，同意自95年5
      月起，分60期、零利率％之方式，按月償還2 萬1,642 元
      ，惟協商成立後繳納至95年10月即宣告毀諾。嗣本件聲請
      更生前，再向中國信託銀行依申請前置協商，但遭前已協
      商成立為由而退件等情，有98年9 月1 日財團法人金融聯
      合徵信中心當事人綜合信用報告--債務清理條例前置協商
      專用債權人清冊、98年9 月1 日財團法人金融聯合徵信中
      心當事人綜合信用報告、98年9 月17日中國信託商業銀行
      前置協商退件通知函、無擔保債務還款計劃、95年協議書
      等件在卷可稽（卷第17-29 頁），堪認上情屬實。
（二）聲請人陳報名下無財產，本件聲請更生前98年4 月30日在
      高雄市書畫美術人員職業工會參加勞、健保，投保薪資各
      為1 萬8,300 元、2 萬1,000 元一情，有聲請人財政部高
      雄市稅捐稽徵處所得全國財產稅總歸戶財產查詢清單、96
      、97年高雄市稅捐稽徵處所得各類所得資料清單、戶籍謄
      本、中國信託商業銀行存簿交易明細、98年9 月9 日全民
      健康保險對象加退保歷史、勞工保險被保險人投保資料及
      收入切結書附卷可證（卷第12、30-35 、65-68 、96- 頁
      ），均認屬實。而聲請人陳稱現與友人郭姿伶合作以夜市
      擺攤賣皮包飾物為生，每月可分得之盈餘約1 萬5,000 元
      一情，經本院當庭隔離詢問聲請人與郭姿伶，其二人有關
      批貨來源、營業工具、地點、販賣品項、使用帳戶、經營
      方式等情，所述尚無不合，此有本院99年2 月23日調查程
      序筆錄、郭姿伶所提出之中國信託商業銀行中華分行存簿
      交易明細及98年8 月至99年2 月收支紀錄附卷可憑（卷第
      96-157頁），是聲請人主張在夜市擺地攤賣皮包飾物，每
      月分得盈餘1 萬5,000 元等語，堪信為真，自應以此為核
      算其償債能力之基礎。
（三）支出部分，聲請人雖主張須扶養母親陳玉燕，每月須給付
      其6,000 元用以補貼房貸等語。然查陳玉燕名下有位於高
      雄市楠梓區之房地各1 筆及有限責任高雄第二信用合作社
      投資1 筆，財產總額合計為85萬5,522 元。又其96年年所
      得28萬2,999 元，每月平均所得2 萬3,583 元，97年年所
      得28萬5,531 元，每月平均所得2 萬3,794 元，且自98年
      4 月起按月領取勞保年金9,799 元等情，有陳玉燕之財產
      歸屬資料、綜合所得資料清單及陳玉燕銀行存摺交易明細
      資料附卷足據（卷第56-58 、47頁）。是依內政部社會司
      所公告99年度高雄市每人每月最低生活費標準1 萬1,309
      元計算，陳玉燕有相當之資產及收入足以維持其生活，尚
      無受扶養之必要，故此部分不得列為必要支出。至聲請人
      個人日常生活必要費用部分，本院仍依上開同一標準，認
      聲請人包括食、衣、住、行、育、樂等各項花費，應以1
      萬1,309 元為度，認列其必要支出。
（四）綜上所述，以聲請人平均每月收入1萬5,000元為核算基礎
      ，扣除個人日常生活所需之必要費用1 萬1,309 元，僅有
      餘額3,691 元，【計算式：00000-00000 ＝3691】，自無
      法負擔前開協議償還之款項2 萬1,624 元，足見上開95年
      之協議聲請人並無實質協商空間，聲請人嗣後毀諾，係不
      可歸責於己之事由所致。而聲請人所附債務總額為117 萬
      2,921元，於不計利息之情形下，以上開可供償還之餘額
      3,691 元計算，須歷時約26年始能全數清償，其還款年限
      顯然過長，有違消費者債務清理條例協助債務人重建更生
      之立法本意，是聲請人主張已不能清償債務，依所舉事證
      及本院調查結果，即無不合。
四、末按「法院開始更生程序之裁定，應載明其年、月、日、時
    ，並即時發生效力。」、「法院裁定開始更生或清算程序後
    ，得命司法事務官進行更生或清算程序，必要時得選任律師
    、會計師或其他適當之自然人或法人一人為監督人或管理人
    。」消費者債務清理條例第45條第1 項、第16條第1 項分別
    定有明文。本件聲請人因不可歸責於己之事由致不能履行債
    務，依聲請人其目前收入及財產狀況，未償之債務亦屬不能
    清償，有如上述。此外，復查無聲請人有消費者債務清理條
    例第46條各款所定駁回更生聲請等事由，有本院民事紀錄科
    查詢表及臺灣高等法院被告前案紀錄表在卷可憑。且聲請人
    既非從事營業活動而屬受薪之消費者，所負無擔保或無優先
    權之債務總額亦未逾1,200 萬元。從而，聲請人聲請更生，
    洵屬有據，應予准許，爰命司法事務官進行本件更生程序。
五、依消費者債務清理條例第11條第1 項、第45條第1 項、第16
    條第1 項，裁定如主文。
中    華    民    國    99    年    3     月    31    日
                  民事第三庭  法  官  李嘉益
以上正本證明與原本無異。
本裁定已於99年4月2日下午4時公告。
本件不得抗告。
中    華    民    國    99    年    4     月    1     日
                              書記官  陳瓊芳
附表：
┌──┬────────┬───────┬───────┐
│編號│債權人          │金額（新台幣）│  種     類   │
├──┼────────┼───────┼───────┤
│ 一 │華南銀行        │2萬4,000元    │信用貸款      │
├──┼────────┼───────┼───────┤
│ 二 │台北富邦銀行    │7萬3,799元    │信用卡        │
├──┼────────┼───────┼───────┤
│ 三 │台灣新光商業銀行│9萬8,781元    │信用卡        │
├──┼────────┼───────┼───────┤
│ 四 │遠東銀行        │7萬6,000元    │信用貸款      │
├──┼────────┼───────┼───────┤
│ 五 │玉山銀行        │2萬2,000元    │信用貸款      │
├──┼────────┼───────┼───────┤
│ 六 │萬泰銀行        │6萬2,000元    │信用貸款      │
├──┼────────┼───────┼───────┤
│ 七 │台新銀行        │2萬8,000元    │信用貸款      │
├──┼────────┼───────┼───────┤
│ 八 │安泰銀行        │25萬9,000元   │信用貸款      │
├──┼────────┼───────┼───────┤
│ 九 │中國信託銀行    │32萬6,341元   │信貸、信用卡  │
├──┼────────┼───────┼───────┤
│ 十 │匯誠第一資產管理│20萬3,000元   │信用貸款      │
│    │股份有限公司    │              │              │
├──┴────────┼───────┼───────┤
│ 合       計          │117萬2,921元  │              │
└───────────┴───────┴───────┘

司法院資訊處製作；財團法人民間司法改革基金會備份。
